---
title: "Controle de fluxo em R"
date: "06/04/2020"
---

```{r setup, include=FALSE}
knitr::opts_chunk$set(echo = TRUE)
```

## Introdução

Scripts em R costumam seguir um esquema sequencial.

Operação 1 -> Operação 2 -> Operação 3 ...

Cada operação realiza um passo na nossa receita, até conseguirmos atingir o resultado esperado no final. Por exemplo:

Carregar pacotes -> Leitura de um banco de dados -> Correção dos dados -> Criação de variáveis derivadas -> Produção de Tabelas e Gráficos -> Salvar os resultados em disco.

No entanto, também podemos precisar operações que não seguem um fluxo sequencial, tomando caminhos diferentes dependendo do resultado que procuramos atingir. Considere o seguinte exemplo, no qual temos dados em nível municipal, mas queremos classificar as pessoas segundo regiões de estudo.

```{r ctrlfluxo, message=FALSE}
library(readr)
dado <- read_csv2("exemplo1.gz")
head(dado)
```

Digamos que queiramos dar nomes para a nossa variável de sexo, podemos fazer o seguinte:

```{r varderiv}
dado$SEXO_C <- ifelse(test = dado$SEXO == 1, 
                      yes  = "Masculino",
                      no   = "Feminino")
head(dado)
```

Outro exemplo é prevenir determinados tipos de erro. Por exemplo, podemos verificar se uma variável tem o tipo correto antes de realizar uma operação.

```{r testeerro}
# Não retorna nada
if(is.character(dado$SEXO)) {
  table(dado$SEXO)
} 

# Retorna a frequência
if(is.character(dado$SEXO)) {
  table(dado$SEXO)
} else {
  table(as.character(dado$SEXO))
}


```

Assim, podemos controlar qual "caminho" segue nosso programa utilizando algum tipo de teste lógico. Testes lógicos são tão importantes em R, que há uma família de funções `is.objeto`, que retorna verdadeiro/falso para praticamente todo tipo de objeto em R.

```{r familia_is}
with(dado, is.double(MUNIAT))
with(dado, is.character(SEXO))
with(dado, is.integer(IDADE))
```

***
`with` e `within` são funções que ajudam a gente a realizar operações dentro de um objeto sem precisar ficar digitando `objeto$variavel` o tempo todo.
***

## Loops

O outro tipo de controle de fluxo bastante comum é o laço, ou *loop*. A idéia é repetir uma operação de acordo com algum critério, por ser um número finito de vezes ou segundo algum tipo de teste. Hoje vamos ver o tipo mais simples e comum, o `for`.

Este loop realiza uma operação um determinado número de vezes especificado pelo usuário. Um `for` loop tem a seguinte estrutura básica:

```{r for_loop, eval = FALSE}
## Não roda
for (contador in valores_a_serem_contados) {
  [operaçao_a_ser_repetida]
  [resultado_da_operação]
  [contador_incrementa]
}
```

Muitas vezes em R está estrutura está escondida e nem todos estes passos aparecem. Vejamos o loop a seguir:

```{r for_loop_2}
df <- data.frame(mes = 1:12,
                 salario = 1000)
head(df)

within(df, {
  salario_acumulado <- 1000
  # Realizada uma operação para cada mês
  for(contador in mes) { 
    # A posição onde o valor será salvo muda a cada incremento
    salario_acumulado[contador+1] <- 
      # A posição do vetor salário também vai mudando a cada passagem
      salario[contador] + salario_acumulado[contador]
    # O valor de contador é automaticamente incrementado no final
  }
}
)

```

Podemos usar esse comportamento padrão do `for` loop de passar pra próxima posição automaticamente para repetir operações em que não existe uma **contagem** propriamente dita.

```{r for_loop3}
df <- data.frame(estado = c("RN", "CE", "BA", "PE", "PB"),
                 pessoas_pistola = c(100, 200, 300, 400, 500))

for (i in df$estado) print(df[df$estado == i, ])
```

Vejam que mesmo não se tratando de um número, o `for` loop realizou uma repetição para cada valor do vetor `estado`.

Além do `for`, existe também o `while`, que repete enquanto um teste lógico retornar verdadeiro, mas não vamos examiná-lo hoje.

## Loops implícitos

Quando utilizamos um `for`, estamos explicitando no nosso código que uma sequência de repetições será feita e especificamos que repetições serão. Este é um loop explícito. Por outro lado, já devemos estar familiarizados com outro tipo de loop. Veja:

```{r implicito}
dado <- read_csv2("data-fixa-censo-2010-sp.gz")
dado$UF100000 <- dado$UF * 100000
head(dado)
```

Note que ao pedir para multiplicar o vetor `UF`, ele multiplicou todas as suas posições. Funções "vetorizadas" em R são uma forma de loop **implícito**, porque implicam na repetição de alguma atividade.

## Outras repetições úteis em R

A função `rep()` pode criar repetições simples em R.

```{r rep}
vetor <- c(1,2,3,4)

# padrão "vezes"
rep(vetor, 4) 
# ou
rep.int(vetor, 4)

# Tamanho do vetor final
rep(vetor, length.out = 10)
# ou
rep_len(vetor, 10)

# Repetir cada elemento n vezes
rep(vetor, each = 4)
```

Enquanto a função `seq` pode criar sequências de números

```{r seq}
# Padrão
seq(from = 1, to = 10, by = 1)
seq(0, 100, 5)

# Determinando o tamanho final
seq(10, 100, length.out = 10)

# Criar uma sequência a partir do tamanho de um vetor
vetor <- 101:110
seq_along(vetor)

# Criar uma sequência de tamanho pré-definido
seq_len(25)

```

Uma função bem legal pra agrupar variáveis numéricas é `cut`. Veja que podemos transformar a variável de idade em grupos etários facilmente.

```{r cut}
dado <- read_csv2("data-fixa-censo-2010-sp.gz")
dado$GRUPO_ET <- cut(x = dado$IDADE,
                     breaks = seq(0, 120, 5),
                     right = FALSE) # Intervalo fechado à esquerda
                     

table(dado$GRUPO_ET)
```

## Exercícios

Você vai precisar dos pacotes `questionr`, `tidyr`.

```{r exercicios, include=FALSE}
dado <- read_csv2("data-fixa-censo-2010-sp.gz")

dado <- tidyr::unite(dado, MUNIAT, UF, MUNIC, sep = "")

dado$SEXO <- ifelse(dado$SEXO == 1, "Homem", "Mulher")

dado$GRUPO_ET <- cut(dado$IDADE, breaks = seq(0, 100, 5), right = FALSE)

RMC <- c(3501608,3503802,3509502,3512803,3515152,3519055,
         3519071,3520509,3523404,3524709,3531803,3532009,
         3533403,3536505,3537107,3545803,3548005,3552403,
         3556206,3556701)
dado$REGAT <- NA
dado$REG05 <- NA
dado[round(as.numeric(dado$MUNIAT) / 100000) != 35, "REGAT"] <- "BRA"
dado[round(as.numeric(dado$MUNIAT) / 100000) == 35, "REGAT"] <- "ESP"
dado[dado$MUNIAT %in% RMC, "REGAT"] <- "RMC"
dado[is.na(dado$MUNI05), "MUNI05"] <- 0
dado[round(as.numeric(dado$MUNI05) / 100000) != 35, "REG05"] <- "BRA"
dado[round(as.numeric(dado$MUNI05) / 100000) == 35, "REG05"] <- "ESP"
dado[dado$MUNI05 == 0, "REG05"] <- NA_character_
dado[dado$MUNI05 %in% RMC, "REG05"] <- "RMC"
head(dado)

with(dado, table(REG05, REGAT))
with(dado, questionr::wtd.table(REG05, REGAT, weights = PESO))

dado$MIG <- ifelse(dado$MUNI05 == 0, "Não", "Sim")

with(dado, questionr::wtd.table(GRUPO_ET, MIG, weights = PESO))
with(dado, questionr::wtd.table(SEXO, MIG, weights = PESO))

v <- 1:4
x <- v[1]
for (i in 2:4) x[i] <- v[i] * v[i - 1]
x
```

1. Junte as colunas de UF e MUNIC em uma só coluna chamada MUNIAT. Dica: utilize a função `unite` do pacote `tidyr`.

2. Modifique a coluna SEXO para que ao invés de 1 e 2, ela apresente os valores "Homens" e "Mulheres". Dica: `ifelse`.

3. Crie uma coluna de grupo etário. Dica: utilize `cut`.

4. Crie duas colunas: uma para região atual (REGAT) e uma para região em 2005 (REG05) a partir das colunas MUNIAT e MUNI05. As colunas devem registrar as pessoas residentes em um dos municípios da Região Metropolitana de Campinas como "RMC", as pessoas residentes em outros municípios do estado como "ESP" e em outras UFs como "BRA".

    - Dicas:  
      - Os códigos dos municípios da RMC são os seguintes:
        3501608,3503802,3509502,3512803,3515152,3519055,
        3519071,3520509,3523404,3524709,3531803,3532009,
        3533403,3536505,3537107,3545803,3548005,3552403,
        3556206,3556701
      - Os habitantes do estado devem ter código iniciado em 35.
      - Os habitantes das outras UFs são todos os outros.
      - Crie as variáveis vazias mesmo `dado$REGAT <- NA`
      - Utilize a forma `dado[<<Teste>>, "REGAT/REG05"] <- valor`

5. Tabule a matriz migratória da REGIÃO ANTERIOR x REGIÃO ATUAL. Dica: `wtd.table` do `questionr`.

6. Crie uma coluna que separe migrantes de não migrantes. Dica: Não migrantes tem valor `NA`.

7. Compare as tabulações cruzadas de migrantes e não migrantes por idade e sexo.

8. Dado o vetor 1, 2, 3, 4, crie um `for` loop que multiplique o elemento seguinte pelo anterior e guarde o valor em outro vetor.




