---
title: "Visualizações em R"
date: "13/04/2020"
---

```{r setup, include=FALSE}
knitr::opts_chunk$set(echo = TRUE)
```

## Introdução

Em nosso primeiro encontro, vimos algumas funcionalidades de visualização base no R.

```{r vis}
# Mtcars é um banco de dados pré-instalado no R sobre automóveis de 1973
plot(mtcars$mpg, mtcars$disp)

```

O R Base tem vários funções gráficas pré-programadas, como `plot(), pie(), barplot(), etc.` Você pode controlar vários parâmetros destes gráficos com `par()`. Uma boa referência para estas funções é o 7º capítulo de Zuur et al. (2009).

Mas a maior parte dos usuários de R hoje utiliza o `ggplot2`. Este pacote apresenta diversas vantagens, desde a (relativa) facilidade de uso até sua estética mais sofisticada, e é nele que vamos nos concentrar hoje. Este encontro se baseia no excelente material produzido pelo curso-r.com, disponível neste [link](https://www.curso-r.com/material/ggplot/).

## ggplot2

`ggplot2` é o resultado da tese de doutorado de Hadley Wickham, um dos principais nomes por trás da programação e popularização do R. A visualização é uma peça central do modelo de Ciência de Dados defendido por ele, e portanto, é necessário ter um pacote de ferramentas de visualização que seja ao mesmo tempo poderoso para fazer gráficos dignos de serem apresentados e publicados, mas também simples para que o analista possa utilizá-las cotidianamente para explorar seus dados.

Para tanto, o autor propôs separar a produção de gráficos em uma sequência de camadas mais ou menos independentes uma da outra. Essas camadas são *dados, formas geométricas, escalas e fírulas*. Ao invés de explicar o que são cada uma delas, vamos entendê-las na prática.

Para facilitar, vamos utilizar um banco de dados da Internet Movie Database (imdb), pois ele está organizado de uma forma que permite a produção de visualizações sem precisar manipulá-lo (muito).

A primeira camada de dados, se executada sozinha, retorna um quadrado em branco.

```{r ggplot, message=FALSE}
library(ggplot2)
imdb <- readr::read_rds("imdb.rds")

# Camada de dados
ggplot(imdb)

```

A segunda camada, de geometria, já nos retorna um gráfico simples. Vamos usar um gráfico de pontos de exemplo. Note que nós empilhamos nossas camadas com '+'.

```{r ggplot-2}
ggplot(imdb) +
  geom_point(aes(x = orcamento, y = receita))
```

Note que cada ponto representa o encontro entre o valor do orçamento (x) e o valor da receita (y) de um filme. A função `aes()` é a nossa forma de comunicar ao ggplot que variáveis ficam responsáveis por quais aspectos estéticos (**aes**thetics).

Alguns dos geoms mais utilizados são:

    - geom_line - para linhas definidas por pares (x,y).
    - geom_abline - para retas definidas por um intercepto e uma inclinação.
    - geom_hline - para retas horizontais.
    - geom_bar - para barras.
    - geom_histogram - para histogramas.
    - geom_boxplot - para boxplots.
    - geom_density - para densidades.
    - geom_area - para áreas.

Podemos colocar mais camadas no mesmo gráfico, se isso for interessante:

```{r ggplot-3}
ggplot(imdb) +
  geom_point(mapping = aes(x = orcamento, y = receita)) +
  geom_abline(intercept = 0, slope = 1, color = "red")
```

O `geom_abline` recebe um valor para alpha (intercepto) de 0 e um valor para beta (inclinação) da curva de 1. Assim, a linha divide os pontos entre aqueles que se pagaram ou não. Ele também especificou que a cor da linha deveria ser vermelha `(color = "red")`.

A partir daqui, precisamos transformar um pouco nosso banco de dados, o que faremos utilizando o `dplyr`. Não vamos entrar em detalhes no funcionamento deste pacote, mas se interessar, siga este  [link](http://material.curso-r.com/manip/).

```{r ggplot-4, message=FALSE}
library(dplyr)
imdb %>% # Operador 'pipe', é como se fosse uma tubulação
  # Primeiro argumento de mutate é "data", 
  # mas pela tubulação já veio imdb, 
  # então não precisa digitar
   mutate( # mutate serve para criar ou alterar variáveis
     lucro = receita - orcamento,  
     lucro = ifelse(lucro <= 0, "Não", "Sim") # filmes que deram lucro
   ) %>% # Resultado do mutate passa pra frente
  filter(!is.na(lucro)) %>% # filter é tipo '[]' pros casos
  # ggplot já recebeu o resultado pela tubulação
  ggplot() + 
  # Veja que agora, além de especificar que variáveis são x ou y,
  # específica ainda uma variável que controla a cor do ponto
  geom_point(mapping = aes(x = orcamento, y = receita, color = lucro))

```

Vejam que ele até criou uma legenda automática ali, à direta.

A terceira coisa com a qual podemos mexer, são as fírulas para apresentação do gráfico, como títulos de eixos, da legenda, etc. Fazemos isso adicionando mais uma camada ao nosso gráfico.

```{r ggplot-5}
imdb %>%
  mutate(
    lucro = receita - orcamento,
    lucro = ifelse(lucro <= 0, "Não", "Sim")
  )  %>%
  filter(!is.na(lucro)) %>% 
  ggplot() +
  geom_point(mapping = aes(x = orcamento, y = receita, color = lucro)) +
  # Nova camada, o resto é igual
  labs(x = "Orçamento", y = "Arrecadação", color = "Houve lucro?") 
```

Com `labs()`, podemos especificamos as etiquetas (**lab**el**s**) dos eixos, título, subtítulo, título da legenda, etc.

# Atributos estéticos `aes()`

Note que quando utilizou-se `color = lucro`, estava-se relacionando os atributos estéticos do gráfico com o banco de dados no qual ele se baseia. Os aspectos visuais mais utilizados são:

    - color=: altera a cor de formas que não têm área (pontos e retas).
    - fill=: altera a cor de formas com área (barras, caixas, densidades, áreas).
    - size=: altera o tamanho de formas.
    - type=: altera o tipo da forma, geralmente usada para pontos.
    - linetype=: altera o tipo da linha.
    
Um detalhe importante é que se você chamar um desses dentro de `aes()`, ele vai ter um comportamento, mas fora dela, ele tem outro. Veja o seguinte exemplo:

```{r ggplot-6}

# Errado
ggplot(imdb) +
  geom_point(aes(x = orcamento, y = receita, color = "blue"))

# Correto
ggplot(imdb) +
  geom_point(aes(x = orcamento, y = receita), color = "blue")
```

Isso ocorre porque em aes() ele espera encontrar **variáveis** com valores múltiplos, e isso divide o gráfico de acordo com a estética selecionada. Mas fora de aes() ele espera encontrar **valores**, que servem para modificar diretamente apenas a apresentação do gráfico.

# Exemplos de gráficos diferentes

## Linhas

```{r linhas}
# Joga imdb no cano
imdb %>% 
  # Filtra os casos em que o diretor é o Spielberg
  filter(diretor == "Steven Spielberg") %>%
  # Agrupa esses casos por ano
  group_by(ano) %>% 
  # Calcula uma nota média para cada ano
  summarise(nota_media = mean(nota_imdb, na.rm = TRUE)) %>% 
  # Joga o resultado no cano
  ggplot() +
  # Faz uma linha com o ano no eixo X e a nota média no eixo y
  geom_line(aes(x = ano, y = nota_media))
```

## Histograma

```{r histo}
ggplot(imdb) + 
  # Note que as especificações de cor e preenchimento estão fora de aes()
  geom_histogram(aes(x = orcamento), color = "black", fill = "white")
```

Histogramas só pedem o eixo x, pois o eixo y é a contagem dos casos em cada categoria de X.

## Boxplot

```{r boxp}
# Joga o imdb no cano
imdb %>% 
  # Só os casos em que os diretores são um desses 3
  filter(diretor %in% c("Steven Spielberg", "Quentin Tarantino", "Woody Allen")) %>% # Joga esse resultado no cano
ggplot() + 
  # Faça um boxplot da variável "receita" 
  # para cada valor da variável "diretor"
  geom_boxplot(aes(x = diretor, y = receita))
```

## Gráfico de barras

Há dois tipos de gráfico de barras no ggplot, um é parecido com o histograma, pois apresenta contagens de casos:

```{r barras-1}
# Joga o imdb no cano
imdb %>% 
  # Só os filmes que saíram depois de 1990
  filter(ano > 1990) %>% 
  # Joga os resultados no cano
  ggplot() +
  # Como no histograma, só o X, o resto é estético
  geom_bar(aes(x = ano), color = "black", fill = "light blue")
```

O outro tipo de gráfico recebe valores mesmo para o eixo Y.

```{r barras-2}
# Joga imdb no cano
imdb %>% 
  # Conta quantos filmes cada diretor fez
  count(diretor) %>%
  # Filtra os diretores que não fizeram nenhum filme
  filter(!is.na(diretor)) %>% 
  # Pega os 5 mais prolíficos
  dplyr::top_n(5, n) %>%
  # Joga o resultado no cano
  ggplot() +
  geom_bar(
    aes(x = diretor, y = n), 
    stat = "identity", # Não faça nenhuma operação estatística
    color = "red", 
    fill = "pink"
  )
```

Veja que ele pegou 6 e não 5, porque?

# Juntando gráficos

É possível reunir várias visualizações em um mesmo painel, ou utilizar-se de ferramentas para imprimir diferentes gráficos lado-a-lado.

## Vários geoms no mesmo gráfico

Podemos desenhar vários tipos de geometria no mesmo painel, desde que respeitemos um pouco de bom senso em relação à poluição visual e que isto represente alguma relação entre o que está sendo representado.

```{r var-geom}
ggplot(imdb) +
  geom_point(aes(x = orcamento, y = receita)) +
  # Desenha uma linha a partir de um procedimento estatístico
  # No caso, um modelo linear de regressão - 'method = "lm"'
  # 'se = FALSE' é para que ele não desenhe o intervalo de confiança
  geom_smooth(aes(x = orcamento, y = receita), se = FALSE, method = "lm")
```

Podemos desenhar o mesmo gráfico anterior, mas economizar um pouco a digitação, passando os nossos critérios estéticos diretamente na chamada da função `ggplot()`. Fica assim:

```{r diret-ggplot}
# Note onde está aes()
ggplot(imdb, aes(x = orcamento, y = receita)) +
  geom_point() +
  geom_smooth(se = FALSE, method = "lm")
```

Assim, todos os geoms vão seguir os mesmos critérios **aes**téticos, à menos que você especifique o contrário.

## Utilizando uma variável para dividir o seu dado em **facet**as

Facetas (facets) são painéis distintos para o mesmo banco de dados, assim ele vai plotar um gráfico para cada valor da variável que foi "facetada".

```{r facet}
# Imdb no cano
imdb %>%
  # Só os casos com classificação livre ou 13+
  filter(classificacao %in% c("Livre", "A partir de 13 anos")) %>%
  # Joga no cano
  ggplot() +
  # gráfico de orçamento por nota
  geom_point(aes(x = orcamento, y = nota_imdb)) +
  # uma faceta para cada classificação
  facet_wrap(~classificacao, nrow = 2)
```

Cada pedaço do banco de dados foi plotado em um gráfico diferente, o primeiro tem só os casos de filmes para adolescentes, o segundo tem os filmes de classificação livre.

Aqui vocês podem ver o mesmo gráfico, mas ao invés de usar `nrow` na faceta, usou-se `ncol`:

```{r facet-2}
imdb %>%
  filter(classificacao %in% c("Livre", "A partir de 13 anos")) %>%
  ggplot() +
  geom_point(aes(x = orcamento, y = nota_imdb)) +
  facet_wrap(~classificacao, ncol = 2)
```

No primeiro caso, ele pediu que as facetas fossem organizadas em linhas (rows) e no segundo, em colunas (cols).

## Juntando gráficos diferentes no mesmo painel

As vezes, por uma exigência estética ou de espaço na folha, você quer colocar vários gráficos dividindo o mesmo espaço. Então, recorra a alguns pacotes que ampliam a funcionalidade do ggplot.

```{r patchwork}
library(patchwork)

p1 <- imdb %>% 
  filter(diretor == "Steven Spielberg") %>%
  group_by(ano) %>% 
  summarise(nota_media = mean(nota_imdb, na.rm = TRUE)) %>% 
  ggplot() +
  geom_line(aes(x = ano, y = nota_media))

p2 <- imdb %>% 
  mutate(lucro = receita - orcamento) %>% 
  filter(diretor == "Steven Spielberg") %>% 
  ggplot() +
  geom_histogram(
    aes(x = lucro),
    fill = "lightblue", 
    color = "darkblue", 
    binwidth = 100000000
  )

p1 + p2
```

Mesmo os gráficos sendo diferentes, o patchwork imprime eles na mesma fígura. Na documentação do patchwork você pode descobrir mais sobre como ajustar os detalhes.

# Personalização

Por fim, precisamos personalizar os nossos gráficos, para que eles fiquem bonitos e autoexplicativos. Vamos partir de um gráfico base que vai ser alterado paulatinamente. Vejam que se vocês olharem para o código final, pode parecer que é um bixo de sete-cabeças, mas lembrem-se da "gramática" do ggplot, são camadas que vão sendo adicionadas pouco a pouco, como um bolo de confeiteiro bem complexo, feito passo a passo.

```{r graf-base}
imdb %>% 
  filter(diretor %in% c("Steven Spielberg", "Quentin Tarantino", "Woody Allen")) %>%
  ggplot() + 
  geom_boxplot(aes(x = diretor, y = receita, fill = diretor))
```

## Removendo a legenda:

Veja dentro de geom_boxplot, ele passa o argumento `show.legend = FALSE`.

```{r sem-legenda}
imdb %>% 
  filter(diretor %in% c("Steven Spielberg", "Quentin Tarantino", "Woody Allen")) %>%
  ggplot() + 
  geom_boxplot(aes(x = diretor, y = receita, fill = diretor), show.legend = FALSE)
```

## Escalas 

Para mudar qualquer aspecto das escalas, utiliza-se a família de funções `scale_X_Y()`.

Aqui, ao chamar `scale_y_continuous`, ele especifíca que as etiquetas no eixo y (que é uma variável **contínua**) devem ser escritas como um valor em dólares.

```{r escala}
imdb %>% 
  filter(diretor %in% c("Steven Spielberg", "Quentin Tarantino", "Woody Allen")) %>%
  ggplot() + 
  geom_boxplot(aes(x = diretor, y = receita, fill = diretor), show.legend = FALSE) +
  scale_y_continuous(labels = scales::dollar)
```

## Mudando a ordem das categorias

Agora, a função `scale_x_discrete` está alterando as **categorias** no eixo x, o objeto é reordená-las.

```{r ordem}
imdb %>% 
  filter(diretor %in% c("Steven Spielberg", "Quentin Tarantino", "Woody Allen")) %>%
  ggplot() + 
  geom_boxplot(aes(x = diretor, y = receita, fill = diretor), show.legend = FALSE) +
  scale_y_continuous(labels = scales::dollar) +
  scale_x_discrete(
    limits = c("Woody Allen", "Quentin Tarantino", "Steven Spielberg")
  )
```

## Alteração das cores

Geralmente, no ggplot2 há maneiras de especificar escalas de cores para seus dados, mas é comum a gente querer passar as cores manualmente mesmo. Nesse caso, ele está utilizando códigos de cor em valores hexadecimais (veja este [exemplo](https://images.app.goo.gl/mya1RuW1Hi8hfm2M9).

```{r cores}
imdb %>% 
  filter(diretor %in% c("Steven Spielberg", "Quentin Tarantino", "Woody Allen")) %>%
  ggplot() + 
  geom_boxplot(aes(x = diretor, y = receita, fill = diretor), show.legend = FALSE) +
  scale_y_continuous(labels = scales::dollar) +
  scale_x_discrete(
    limits = c("Woody Allen", "Quentin Tarantino", "Steven Spielberg")
  ) +
  scale_fill_manual(values = c("#999999", "#E69F00", "#56B4E9"))
```

## Modificando elementos do gráfico

Você pode querer alterar visualmente seu gráfico ainda mais, e aqui entramos num território praticamente infinito de customização, mas apenas como exemplo, ele quis remover tanto os nomes, quanto as marcações do eixo X.

```{r sem-eixo-x}
imdb %>% 
  filter(diretor %in% c("Steven Spielberg", "Quentin Tarantino", "Woody Allen")) %>%
  ggplot() + 
  geom_boxplot(aes(x = diretor, y = receita, fill = diretor)) +
  scale_y_continuous(labels = scales::dollar) +
  scale_x_discrete(
    limits = c("Woody Allen", "Quentin Tarantino", "Steven Spielberg")
  ) +
  scale_fill_manual(values = c("#999999", "#E69F00", "#56B4E9")) +
  theme(axis.text.x = element_blank(), axis.ticks.x = element_blank())
```

Todos os elementos do gráfico no ggplot são construídos a partir de "elementos", e se você souber o que está fazendo, pode manipular estes elementos diretamente. Nese caso, ele apenas removeu alguns elementos do gráfico, mas você pode alterar praticamente tudo e criar gráficos totalmente customizados que não são possíveis em softwares proprietários, como Excel, SAS, SPSS, etc.

## Posição da legenda

```{r legend-pos}
imdb %>% 
  filter(diretor %in% c("Steven Spielberg", "Quentin Tarantino", "Woody Allen")) %>%
  ggplot() + 
  geom_boxplot(aes(x = diretor, y = receita, fill = diretor)) +
  scale_y_continuous(labels = scales::dollar) +
  scale_x_discrete(
    limits = c("Woody Allen", "Quentin Tarantino", "Steven Spielberg")
  ) +
  scale_fill_manual(values = c("#999999", "#E69F00", "#56B4E9")) +
  theme(
    axis.text.x = element_blank(), 
    axis.ticks.x = element_blank(),
    legend.position = "bottom"
  )
```

A única mudança é o `legend.position`.

## Temas pré-definidos

Pra dar um estilão diferente pro seu gráfico, você pode especificar um desses temas, só tome cuidado pois dependendo de onde você chama o tema (começo, meio, fim, ele pode bagunçar outras alterações que você já fez).

```{r temas}
imdb %>% 
  filter(diretor %in% c("Steven Spielberg", "Quentin Tarantino", "Woody Allen")) %>%
  ggplot() + 
  geom_boxplot(aes(x = diretor, y = receita, fill = diretor), show.legend = FALSE) +
  scale_y_continuous(labels = scales::dollar) +
  scale_x_discrete(
    limits = c("Woody Allen", "Quentin Tarantino", "Steven Spielberg")
  ) +
  scale_fill_manual(values = c("#999999", "#E69F00", "#56B4E9")) +
  theme_bw()
```

O `theme_bw` deixa o gráfico num constrate legal de preto e branco, tirando aquele fundo cinza-claro padrão.

```{r temas2}
imdb %>% 
  filter(diretor %in% c("Steven Spielberg", "Quentin Tarantino", "Woody Allen")) %>%
  ggplot() + 
  geom_boxplot(aes(x = diretor, y = receita, fill = diretor), show.legend = FALSE) +
  scale_y_continuous(labels = scales::dollar) +
  scale_x_discrete(
    limits = c("Woody Allen", "Quentin Tarantino", "Steven Spielberg")
  ) +
  scale_fill_manual(values = c("#999999", "#E69F00", "#56B4E9")) +
  theme_minimal()
```

O `theme_minimal()` é para aquele hipster minimalista que mora com você (ou em você).

```{r temas3}
imdb %>% 
  filter(diretor %in% c("Steven Spielberg", "Quentin Tarantino", "Woody Allen")) %>%
  ggplot() + 
  geom_boxplot(aes(x = diretor, y = receita, fill = diretor), show.legend = FALSE) +
  scale_y_continuous(labels = scales::dollar) +
  scale_x_discrete(
    limits = c("Woody Allen", "Quentin Tarantino", "Steven Spielberg")
  ) +
  scale_fill_manual(values = c("#999999", "#E69F00", "#56B4E9")) +
  theme_dark()
```

O `theme_dark()` é pra quando você quer deixar seu gráfico mais amigável pra quem tem fotofobia e acaba zerando seu cartucho de tinta preta.

## Título do gráfico

```{r titulo}
imdb %>% 
  filter(diretor %in% c("Steven Spielberg", "Quentin Tarantino", "Woody Allen")) %>%
  ggplot() + 
  geom_boxplot(aes(x = diretor, y = receita, fill = diretor), show.legend = FALSE) +
  scale_y_continuous(labels = scales::dollar) +
  scale_x_discrete(
    limits = c("Woody Allen", "Quentin Tarantino", "Steven Spielberg")
  ) +
  scale_fill_manual(values = c("#999999", "#E69F00", "#56B4E9")) +
  theme_minimal() +
  ggtitle("Meu boxplot bonitão")
```

Também dá pra fazer o mesmo em `labs()`

```{r titulo2}
imdb %>% 
  filter(diretor %in% c("Steven Spielberg", "Quentin Tarantino", "Woody Allen")) %>%
  ggplot() + 
  geom_boxplot(aes(x = diretor, y = receita, fill = diretor), show.legend = FALSE) +
  scale_y_continuous(labels = scales::dollar) +
  scale_x_discrete(
    limits = c("Woody Allen", "Quentin Tarantino", "Steven Spielberg")
  ) +
  scale_fill_manual(values = c("#999999", "#E69F00", "#56B4E9")) +
  theme_minimal() +
  labs(title = "Meu boxplot bonitão")
```

# Amei, onde eu assino?

Se você quiser ir mais a fundo no ggplot, aqui vão alguns links legais:

[R-Cookbook](http://www.cookbook-r.com/Graphs/) é um excelente livro de referência para você ter aberto enquanto programa no R para sempre. Sabe aquela dúvida que você teve e você tem certeza que já viu em algum lugar como faz? Pronto, no R-Cookbook está lá organizadinho por seções pra você resolver na hora. Não só pro `ggplot2`, mas pra muitas coisas em R!

[R for Data Science](https://r4ds.had.co.nz/) um livraço (em inglês) pra começar a aprender R ou pra ir lendo aos poucos, de acordo com o seu aprendizado. O capítulo 3, de visualizações, dá um tutorial um pouco nessa linha.

[Curso-R](https://www.curso-r.com/material/ggplot/) já citado no início, é um site de cursos pagos de R, mas com materiais gratuitos disponíveis para auto-estudo, fortemente inspirado no R for Data Science.

[ggplot2 extensions](http://exts.ggplot2.tidyverse.org/) é um site (em inglês) que concentra todo tipo de pacote voltado para estender as funcionalidades do ggplot2.

# Exercícios

Vamos utilizar o banco de dados da região metropolitana de Campinas, `"RMC.csv"`.

```{r respostas, include = FALSE}
rmc <- data.table::fread("RMC.csv")

# 1
ggplot(rmc) +
  geom_bar(aes(x = NASC_NESTE_MUN), fill = "blue")

# 2
ggplot(data = rmc)

# 3
ggplot(rmc) +
  geom_bar(aes(NASC_NESTE_MUN, fill = MUNIAT))
ggplot(rmc) +
  geom_bar(aes(NASC_NESTE_MUN, fill = IDADE))
ggplot(rmc) +
  geom_bar(aes(NASC_NESTE_MUN, fill = SEXO))
ggplot(rmc) +
  geom_bar(aes(NASC_NESTE_MUN, fill = NVL_INSTRU))

# 4
ggplot(rmc) +
  geom_bar(aes(NASC_NESTE_MUN, fill = MUNIAT), position = "dodge")
ggplot(rmc) +
  geom_bar(aes(NASC_NESTE_MUN, fill = IDADE), position = "dodge")
ggplot(rmc) +
  geom_bar(aes(NASC_NESTE_MUN, fill = SEXO), position = "dodge")
ggplot(rmc) +
  geom_bar(aes(NASC_NESTE_MUN, fill = NVL_INSTRU), position = "dodge")


```

1. Considerando o código:

```{r exercicio-1, eval = FALSE}
ggplot(rmc) +
  geom_bar(aes(x = NASC_NESTE_MUN, fill = "blue"))
```

Porque ele não imprimiu corretamente a cor azul?

2. O que aconteceu se você rodar `ggplot(data = rmc)`.

3. Faça um gráfico de barras para a condição migratória separado em cores:

    - Por município
    - Por idade
    - Por sexo
    - Por nível de instrução

4. Este gráfico de barras empilhadas não facilita a comparação entre as categorias, como poderiamos desempilhar as barras?

5. Porque a visualização por idade não funcionou corretamente?

# Considerações finais

Fazer um bom gráfico é, acima de tudo, um exercício de paciência e dedicação. É necessário pensar no que você deseja apresentar, quais são as exigências técnicas e estéticas que você procura atender e, a partir daí, reorganizar o seu banco de dados para que ele apresente os resultados, desenhar e implementar o código no ggplot que resulta no gráfico que você está buscando. 

O objetivo de hoje era demonstrar a capacidade do ggplot de produzir visualizações bonitas e permitir que vocês dessem um primeiro passo no aprendizado. Decidi utilizar um material já praticamente pronto justamente pelo investimento de tempo necessário para produzir boas visualizações. Não é uma tarefa fácil.

Com o tempo, o que parece muito complexo passa a vir com maior naturalidade e você passa a fluentemente conseguir expressar seus resultados visualmente utilizando esta "gramática de gráficos".