---
title: '"Nos trinques" - Tidy data e o pacote tidyr'
date: "04/05/2020"
---

```{r setup, include=FALSE}
knitr::opts_chunk$set(echo = TRUE)
```

## O que é "tidy data"?

Pra quem está acostumado a trabalhar com os microdados do IBGE ou do Ministério da Saúde, a ideia de um dado "organizado" pode parecer bastante óbvia. Em suma, um dado "tidy" é um dado em que cada linha representa uma observação. No caso dos demógrafos, as observações geralmente representam pessoas numa população humana. Ou seja, cada linha representa uma pessoa e cada coluna representa uma informação que temos sobre ela. Claro que é possível fazer uma definição mais genérica que isso, mas essa nos é suficiente por enquanto. 

## O pacote tidyr

Este pacote também faz parte do "tidyverse", conjunto de pacotes que introduzimos lá atrás no ggplot2, depois no dplyr, e seu objetivo é transformar dados "não-tidy" em dados "tidy", o que ele faz através de quatro funções: `pivot_longer()`, `pivot_wider()`, `unite()` e `separate()`.

```{r, eval=FALSE}
install.packages("tidyr")
```


Vamos tentar demonstrar a utilidade dessas funções mesmo num contexto em que não precisamos reorganizar nossos bancos de dados. O fato é que frequentemente essa reorganização é importante para realizar etapas de métodos demográficos ou produzir gráficos.

```{r}
library(tidyr)
```

## O banco de dados da PNAD de 2015

Última PNAD anual antes de sua substituição pela PNAD Contínua, é um banco de fácil obtenção e também fácilmente carregado em R. Ele pode ser baixado diretamente do [site do ibge](ftp.ibge.gov.br), mas para facilitar as coisas, os arquivos foram subidos no Classroom.

O código abaixo é um extrato de apenas algumas variáveis, que utilizaremos para tentar construir uma pirâmide etária.

```{r}
library(readr)
colunas <- fwf_cols(
  ano = c(1, 4),
  uf = c(5, 6),
  sexo = 18,
  idade = c(27, 29),
  peso = c(791, 795)
)
tipos <- cols(
  ano = col_factor(),
  uf = col_factor(),
  sexo = col_factor(),
  idade = col_integer(),
  peso = col_double()
)

pnad <- read_fwf(
  file = "_pnad2015/Dados/PES2015.gz", 
  col_positions = colunas,
  col_types = tipos
)

pnad$sexo <- factor(pnad$sexo, labels = c("Masculino", "Feminino"))

pnad
```

## As funções do pacote tidyr

### `unite()` e `separate()`

`unite()` e seu contrário, `separate()` são responsáveis por juntar/separar os dados de uma coluna/variável. Um dos melhores exemplos seria a leitura do Censo, em que você tem uma estrutura mais ou menos assim:

```{r}
(censo <- tribble(
  ~uf, ~munic,
  "35", "09502",
  "11", "01608",
  "31", "05060"
))
```

Eu poderia querer reunir essas variáveis em uma só, chamada "muniat". Preciso de uma função que "cole" o valor de cada célula uma na outra. Logo:

```{r}
(censo2 <- unite(
  data = censo,
  col = muniat,
  uf, munic,
  sep = "",
  remove = FALSE
))
```

Normalmente, `unite()` apaga as colunas originais depois de juntar, mas eu especifiquei `remove = FALSE` para evitar isso. Unite funciona como outros pacotes do `tidyverse`, você especifica um banco de dados, dá um nome pra sua coluna nova e depois específica quais colunas serão "coladas" e qual separador você quer entre elas. Ali, eu disse que não queria separador. O padrão é colocar `_`.

`separate()` faz o contrário. Saca só.

```{r}
separate(
  data = censo2,
  col = muniat,
  into = c("uf2", "munic2"),
  sep = 2,
  remove = FALSE
)
```

Ela recebe o banco de dados, depois a coluna que você deseja separar, depois um vetor com as colunas nas quais você quer separar, e por fim, uma das possibilidades é você separar pela posição (existem outras), que foi o que fiz adiante, "quebrando" a coluna na segunda posição. Novamente, especifiquei que não queria remover as colunas originais, apenas para finalidade de demonstração.

No caso da PNAD com a qual estamos trabalhando, não é necessário fazer esses ajustes. Mas fica na sua caixinha de ferramentas, caso você precise.

### `pivot_longer()` e `pivot_wider()`

O objetivo destas funções é reformatar linhas e colunas. Eu acho um pouco complicado explicar o que elas fazem com palavras, acho que uma demonstração visual funciona bem melhor. Vamos ver o que elas fazem com o banco de dados da PNAD.

De maneira sucinta, `pivot_wider()` "puxa as orelhas" do seu banco de dados, aumentando o seu número de variáveis e diminuindo o número de observações, enquanto `pivot_longer()` "puxa o pé" dele, diminuindo o número de colunas e aumentando o número de linhas.

Mas porque eu iria querer fazer isso com meu banco? Se você já fez alguma pirâmide etária, sabe que é necessário separar a população masculina da feminina e multiplicar a população masculina por um número negativo. Uma das formas mais eficientes de fazer isso, é separar as observações dos homens e das mulheres em colunas diferentes.

Pra começar, precisamos transformar nosso banco de dados em um conjunto de valores agregados que contém nossa população. Vamos fazer isso com `dplyr`.

```{r, message=FALSE}
library(dplyr)

(pir_et <- pnad %>% 
  mutate(idade2 = cut(idade, seq(0, max(idade), 5), right = FALSE)) %>% 
  group_by(sexo, idade2) %>% 
  count(wt = peso)
)
```

Note que após essas transformações, ficamos com uma coluna `n` que tem o número de pessoas nesses grupos de idade e sexo. Para o próximo passo, seria mais fácil se os homens estivessem contados em uma coluna, e as mulheres, em outra.

```{r}
(pir_et <- pivot_wider(
  data = pir_et,
  names_from = sexo,
  values_from = n
))
```

Moleza! `pivot_wider()` pegou célula que tinha o valor "Masculino" na variável sexo e colocou numa nova coluna com esse nome, e cada célula que tinha o valor "Feminino" na variável sexo e colocou na coluna "Feminino". Como em outras funções, começamos especificamos um banco de dados, depois, a coluna de onde saem os "nomes" (Masculino e Feminino) e a coluna de onde saem os valores da célula (n).

Continuando pra nossa pirâmide etária, precisamos que a coluna dos homens esteja negativa e que ambas as colunas estejam em proporção do total. Fazemos isso com `mutate()`, lembre que é preciso desagrupar o banco!!!

```{r}
total <- with(pir_et, sum(Masculino, na.rm = TRUE) + sum(Feminino, na.rm = TRUE))

(pir_et <- pir_et %>% 
  ungroup() %>% 
  mutate(Masculino2 = (Masculino / total) * -1,
         Feminino2 = Feminino / total))
```

Agora é só montar o gráfico com `ggplot2`.

```{r}
library(ggplot2)

ggplot(pir_et) +
  geom_col(aes(idade2, Masculino2), fill = "blue", na.rm = TRUE) +
  geom_col(aes(idade2, Feminino2), fill = "red", na.rm = TRUE) +
  coord_flip()
```

Mas há um jeito um pouco mais elegante de montar esta pirâmide. O resultado final deve ser muito parecido, mas a gente economiza um pouco de código no ggplot. Pra isso, a gente precisa recompor o nosso banco de dados em formato "longo", com as variáveis Masculino2 e Feminino2 reunidas numa coluna só, que vamos chamar de sexo2. Pra fazer isso, precisaremos aplicar a irmã da `pivot_wider()`.

```{r}
(pir_et2 <- pivot_longer(
  data = pir_et,
  cols = c(Masculino2, Feminino2),
  names_to = "sexo2",
  values_to = "n"
))
```

Agora, nossa chamada pro ggplot2 pode ficar um pouco mais elegante.

```{r}
ggplot(pir_et2, aes(idade2, n, fill = sexo2)) +
  geom_col() +
  coord_flip()
```

## Uma nota sobre valores missing

Quando você reformata um banco de dados, você precisa ter cuidado com os dois tipos de missing:

* Explícito: valores que aparecem no seu banco original como `NA`.
* Implícitos: valores que seu banco de dados de fato não tem.

Veja o seguinte exemplo:

```{r}
acoes <- tibble(
  ano   = c(2015, 2015, 2015, 2015, 2016, 2016, 2016),
  trimstr    = c(   1,    2,    3,    4,    2,    3,    4),
  tx_lcr = c(1.88, 0.59, 0.35,   NA, 0.92, 0.17, 2.66)
)
```

Tem DOIS valores missing nesse banco:

* O lucro do 4 trimestre de 2015 é um missing **explícito**, porque ele aparece no dataset como NA.
* O lucro do primeiro trimestre de 2016 é um missing **implícito**, porque ele nem aparece no banco.

É preciso ficar atento a esta questão quando se usa `pivot_longer()` e `pivot_wider()`, e no [R for Data Science](https://r4ds.had.co.nz/tidy-data.html#missing-values-3), Wickham & Grolemund entram em mais detalhes, mas, pra não complicar desnecessariamente a questão, resolvi não incluí-la por aqui.

## Exercícios

1. Descreva brevemente o que seria um banco de dados "tidy".

2. Descreva brevemente como as 4 funções do tidyr transformam o dado para produzir seus resultados.

3. Porque `pivot_longer()` e `pivot_wider()` não são perfeitamente simétricas? Considere o exemplo a seguir:

```{r}
stocks <- tibble(
  year   = c(2015, 2015, 2016, 2016),
  half  = c(   1,    2,     1,    2),
  return = c(1.88, 0.59, 0.92, 0.17)
)
stocks %>% 
  pivot_wider(names_from = year, values_from = return) %>% 
  pivot_longer(`2015`:`2016`, names_to = "year", values_to = "return")
```

  Dica: Preste atenção nos valores de "return" por ano e no "nome" que você daria pra cada coluna.

4. O que aconteceria se você "alargasse" essa tabela? Como você poderia adicionar uma nova coluna para identificar cada valor de maneira única?

```{r}
pessoas <- tribble(
  ~nome,              ~nomes,  ~valores,
  #------------------|--------|--------
  "Felipe Madeira",    "idade",      45,
  "Felipe Madeira",   "altura",     186,
  "Felipe Madeira",    "idade",      50,
  "Jéssica Cordeiro",  "idade",      37,
  "Jéssica Cordeiro", "altura",     156
)
```

5. Transforme a seguinte tabela em "tidy data". O que você precisa fazer? Alargar ou alongar?

```{r}
grav <- tribble(
  ~gravida, ~masc, ~fem,
  "sim",     NA,    10,
  "não",     20,    12
)
```

6. O que fazem os argumentos `extra` e `fill` em `separate()`? Experimente com as várias opções usando os dados de exemplo abaixo:

```{r}
tibble(x = c("a,b,c", "d,e,f,g", "h,i,j")) %>% 
  separate(x, c("one", "two", "three"))

tibble(x = c("a,b,c", "d,e", "f,g,i")) %>% 
  separate(x, c("one", "two", "three"))
```

7. Faça pirâmides etárias para 3 ufs diferentes e compare-as.

8. Decore o gráfico da pirâmide com títulos, fonte, legendas, etc.