---
title: "Tidy Data - Respostas do exercício"
---

```{r setup, include=FALSE}
knitr::opts_chunk$set(echo = TRUE)
```

```{r}
library(tibble)
library(tidyr)
options(scipen = 999)
```


1. Descreva brevemente o que seria um banco de dados “tidy”.

Em linhas gerais, um banco de dados é "tidy" quando cada linha representa uma observação/caso e quando cada coluna representa apenas uma variável.

2. Descreva brevemente como as 4 funções do tidyr transformam o dado para produzir seus resultados.

O pacote tem quatro funções:
  - `unite()` transforma várias colunas em uma única coluna através de uma colagem das "strings" das colunas distintas.
  - `separate()` transforma uma coluna em várias colunas distintas através de um recorte nas "strings" da coluna original. Pode ser pela posição ou por alguma regra de separação.
  - `pivot_longer()` transforma múltiplas colunas em duas colunas. Uma das colunas vai guardar os nomes das variáveis que foram unidas, e a outra vai guardar os valores das células transformadas.
  - `pivot_wider()` transforma duas colunas, uma de nomes e outra de valores, em múltiplas colunas, uma para cada nome, com os valores nas células.
  
3. Porque `pivot_longer()` e `pivot_wider()` não são perfeitamente simétricas? Considere o exemplo a seguir:

```{r}
stocks <- tibble(
  year   = c(2015, 2015, 2016, 2016),
  half  = c(   1,    2,     1,    2),
  return = c(1.88, 0.59, 0.92, 0.17)
)
stocks %>% 
  pivot_wider(names_from = year, values_from = return) %>% 
  pivot_longer(`2015`:`2016`, names_to = "year", values_to = "return")
```

Vejamos cada objeto intermediário para entender o que ocorre.

```{r}
stocks
stocks %>% pivot_wider(names_from = year, values_from = return)
stocks %>% 
  pivot_wider(names_from = year, values_from = return) %>% 
  pivot_longer(`2015`:`2016`, names_to = "year", values_to = "return")
```

As funções não são simétricas porque você pode gerar um tipo de dado diferente nas colunas dependendo da entrada original do dado. Lembre-se que os nomes das colunas são sempre STRINGS, mas as vezes os nomes das suas colunas são números ou datas ou outro tipo de dado não-string. É pra isso que serve o argumento `names_ptypes = list(year = double())` da `pivot_longer()`.

```{r}
stocks %>%
  pivot_wider(names_from = year, values_from = return) %>% 
  pivot_longer(
    `2015`:`2016`,
    names_to = "year",
    values_to = "return",
    names_ptypes = list(year = double()) # Esse aqui
  )
```

4. O que aconteceria se você “alargasse” essa tabela? Como você poderia adicionar uma nova coluna para identificar cada valor de maneira única?

```{r}
pessoas <- tribble(
  ~nome,              ~nomes,  ~valores,
  #------------------|--------|--------
  "Felipe Madeira",    "idade",      45,
  "Felipe Madeira",   "altura",     186,
  "Felipe Madeira",    "idade",      50,
  "Jéssica Cordeiro",  "idade",      37,
  "Jéssica Cordeiro", "altura",     156
)
```

Essa aqui o Rignaldo matou a charada na segunda feira. O problema é que Felipe Madeira tem duas entradas de idade. Então, temos que tomar uma decisão. A minha solução original era identificar unicamente cada entrada do felipe através de uma variável "id".

```{r}
pessoas$id <- c(1, 1, 2, 3, 3)

pivot_wider(
  pessoas,
  id_cols = c(id, nome),
  names_from = nomes,
  values_from = valores
)
```

A solução do Rignaldo foi usar uma função para escolher um dos dois valores, no caso, o mais alto. O que pode ser feito como argumento `values_fn`.

```{r}
pivot_wider(pessoas, id_cols = nome, names_from = nomes, values_from = valores, values_fn = list(valores = max))
```

5. Transforme a seguinte tabela em “tidy data”. O que você precisa fazer? Alargar ou alongar?

```{r}
grav <- tribble(
  ~gravida, ~masc, ~fem,
  "sim",     NA,    10,
  "não",     20,    12
)
```

Para que essa tabela fique "tidy", você precisa lembrar o que é considerado uma variável. Masculino e feminino podem até ser colunas diferentes num banco de dados, mas as duas representam valores de uma mesma variável, que é o sexo! Logo, precisamos "alongar" o banco, pra transformar duas colunas e uma com `pivot_longer()`.

```{r}
pivot_longer(
  data = grav,
  cols = c(masc,fem),
  names_to = "sexo",
  values_to = "n"
)
```

6. O que fazem os argumentos extra e fill em separate()? Experimente com as várias opções usando os dados de exemplo abaixo:

```{r}
tibble(x = c("a,b,c", "d,e,f,g", "h,i,j")) %>% 
  separate(x, c("one", "two", "three"))

tibble(x = c("a,b,c", "d,e", "f,g,i")) %>% 
  separate(x, c("one", "two", "three"))
```

A chave aqui é você pensar em como separar colunas que tem tamanhos diferentes. No caso, o mundo ideal é o que todas as colunas tem o mesmo tamanho, assim, não falta nenhuma peça no nosso quebra-cabeça. Mas o que fazer quando isso não é o caso? Veja as mensagens de aviso em cada exemplo.

No primeiro caso, ele esperava 3 pedaços, então o quarto pedaço "g", na segunda linha, foi descartado. No segundo caso, ele esperava 3 pedaços, então na segunda linha onde apenas dois foram oferecidos, o faltante ficou `NA`.

Assim, os argumentos `extra` e `fill` informam a função o que deve ser feito com os pedaços que sobram ou faltam.

- Extra

```{r}
# Padrão
tibble(x = c("a,b,c", "d,e,f,g", "h,i,j")) %>% 
  separate(x, c("one", "two", "three"), extra = "warn")

# Apague
tibble(x = c("a,b,c", "d,e,f,g", "h,i,j")) %>% 
  separate(x, c("one", "two", "three"), extra = "drop")

# Junte com o último pedaço
tibble(x = c("a,b,c", "d,e,f,g", "h,i,j")) %>% 
  separate(x, c("one", "two", "three"), extra = "merge")
```
- Fill

```{r}
# Avise que faltou e preencha com NA a direita.
tibble(x = c("a,b,c", "d,e", "f,g,i")) %>% 
  separate(x, c("one", "two", "three"), fill = "warn")

# Preencha com NA a direita
tibble(x = c("a,b,c", "d,e", "f,g,i")) %>% 
  separate(x, c("one", "two", "three"), fill = "right")

# Preencha com NA a esquerda
tibble(x = c("a,b,c", "d,e", "f,g,i")) %>% 
  separate(x, c("one", "two", "three"), fill = "left")
```

7. Faça pirâmides etárias para 3 ufs diferentes e compare-as.

Vou importar o código da aula:

```{r}
library(readr)
colunas <- fwf_cols(
  ano = c(1, 4),
  uf = c(5, 6),
  sexo = 18,
  idade = c(27, 29),
  peso = c(791, 795)
)
tipos <- cols(
  ano = col_factor(),
  uf = col_factor(),
  sexo = col_factor(),
  idade = col_integer(),
  peso = col_double()
)

pnad <- read_fwf(
  file = "pnad2015/Dados/PES2015.gz", 
  col_positions = colunas,
  col_types = tipos
)

pnad$sexo <- factor(pnad$sexo, labels = c("Masculino", "Feminino"))
```

Vou fazer uma alteração no cálculo dos totais. Antes, havia calculado um total para todo o país, agora, vou calcular um total para cada UF.

```{r}
library(dplyr)

pir_et <- pnad %>% 
  mutate(idade2 = cut(idade, seq(0, max(idade), 5), right = FALSE)) %>% 
  group_by(uf, sexo, idade2) %>% 
  count(wt = peso)


pir_et <- pivot_wider(
  data = pir_et,
  names_from = sexo,
  values_from = n
)

(pir_et <- pir_et %>% 
  group_by(uf) %>% 
  summarise(total = sum(Masculino, na.rm = T) + sum(Feminino, na.rm = T)) %>% 
  left_join(pir_et))
```


```{r}
(pir_et <- pir_et %>% 
  ungroup() %>% 
  mutate(Masculino2 = (Masculino / total) * -1,
         Feminino2 = Feminino / total))

(pir_et2 <- pivot_longer(
  data = pir_et,
  cols = c(Masculino2, Feminino2),
  names_to = "sexo2",
  values_to = "n"
))
```

Aqui, vou selecionar minhas 3 UFs.

```{r}
pir_et2 <- 
  pir_et2 %>% filter(uf %in% c(12, 35, 43)) # Acre, São Paulo e Rio Grande do Sul
```

Faço uma pequena modificação para exibir um painel por UF

```{r}
library(ggplot2)
ggplot(pir_et2, aes(idade2, n, fill = sexo2)) +
  facet_wrap(~ uf, nrow = 3) +
  geom_col() +
  coord_flip()
```

8. Decore o gráfico da pirâmide com títulos, fonte, legendas, etc.

Essa questão é aberta, mas o mínimo seria mudar os títulos dos eixos, os nomes nas legendas, colocar um título e citar a fonte.

?facet_wrap

