---
title: "Aula 1"
author: "Vinícius Maia e Augusto Schmidt"
date: 2020-09-04
output: html_notebook
---

```{r setup, include=FALSE}
library(tidyverse)
library(microdadosBrasil)
```


# Instalação R/RStudio/RStudio Cloud

O R Base pode ser instalado no site [Comprehensive R Archive Network][1] (link para o windows, mas também é possível instalar para Linux e Mac).

O RStudio é uma interface gráfica para facilitar o trabalho com o R, e pode ser obtido no site da [Fundação RStudio][2] (que na verdade é uma empresa).

Caso seu computador seja muito antigo ou você não possa/queira instalar o R e o RStudio, você pode realizar o curso a partir do [RStudio Cloud][3], onde você pode rodar código R em um servidor remoto, a partir do seu navegador. É preciso criar uma conta, mas uma vez que você entre e crie um projeto, é bem parecido com o RStudio no seu computador.

<!-- O banco de dados: Censo 2010, RN, Controle + Idade + Sexo -->

```{r banco-dados, include=FALSE, eval=FALSE}
arq <- paste0("~/CONSULTORIA/2020/PROJETO MALARIA/malaria-git/",
              "dados/cd10/RN/Amostra_Pessoas_24.txt")

vars <- c("V0001", "V0002", "V0011", "V0300", "V0010", "V0601", "V6036")

x <- read_CENSO("pessoas", 2010, file = arq, vars_subset = vars)

x$V0010 <- x$V0010 * 10^13

# fwf
write.table(x, "censo_2010_rn.txt", sep = "", col.names = FALSE, quote = FALSE)
#readLines("censo_2010_rn.txt", n = 10)

# csv us
write_csv(x, "censo_2010_rn_us.csv.xz")

# csv br
write_csv2(x, "censo_2010_rn_br.csv.xz")
```

# O modelo import, tidy, transform, visualize, model, communicate



# Data pipeline

# Comentários transversais

Workflow
Funções, objetos, vetores e data.frames
Pasta de trabalho
Projetos e pastas
A importância de livros e tutoriais online

# Exercício

[1]: https://cran.r-project.org/bin/windows/base/
[2]: https://rstudio.com/products/rstudio/download/
[3]: https://rstudio.com/products/cloud/